臺灣高等法院民事裁定
110年度抗字第226號
抗  告  人  富邦人壽保險股份有限公司

法定代理人  蔡明興  


上列抗告人因與阿薩投資顧問有限公司間聲明異議事件，對於中
華民國109年11月30日臺灣臺北地方法院109年度執事聲字第198
號所為裁定提起抗告，本院裁定如下： 
    主  文
抗告駁回。
抗告程序費用由抗告人負擔。
    理  由
抗告人原異議及抗告意旨略以：債務人周陳玉花向伊投保人身
  保險（下稱系爭保險契約），伊已就原法院民事執行處（下稱
  執行法院）民國109年5月24日北院忠109司執戊字第32191號扣
  押命令（下稱0000000扣押命令）於同年月29日聲明異議，執
  行法院應依強執行法第120條第1項規定通知債權人即相對人是
  否提起訴訟，然執行法院續行強制執行程序，以109年7月20日
  北院忠109年度司執字第32191號執行命命（下稱系爭換價命令
  ）終止系爭保險契約，因人身保險具專屬性，非得逕行換價程
  序，其終止不生效力；原法院108年度北保險簡字第41號判決
  （下稱系爭確定判決）係確認保單價值準備金，與解約金不同
  ，非當然可認執行法院得本於收取權之行使，行使債務人之契
  約終止權；爰依強制執行法第12條及第119條第1項聲明異議，
  請求撤銷系爭換價命令。原法院司法事務官於109年8月6日以1
  09年度司執字第32191號裁定駁回伊之聲明異議（下稱司法事
  官處分），伊對該裁定異議，原法院復於同年11月30日以109
  年度執事聲字第198號裁定駁回伊之異議（下稱原裁定），均
  有違誤，爰提起抗告，請廢棄原裁定及司法事務官處分，並撤
  銷系爭換價命令等語。
經查：
　㈠相對人持執行名義於108年7月9日聲請執行周陳玉花因系爭保
    險契約對抗告人已得請領之保險給付、已得請領之解約金或
    現存之保單價值準備金債權（含日後終止契約所得領取之解
    約金）等，經執行法院於同年7月17日核發108年度司執戊字
    第71553號扣押命令，禁止周陳玉花收取系爭保險契約已得
    請領之保險給付、已得請領之解約金及現存之保單價值準備
    金債權（含日後終止契約所得領取之解約金）或為其他處分
    ，並禁止抗告人向周陳玉花清償(見108年度司執戊字第7155
    3號卷第10至12頁），抗告人於同年月29日具狀以周陳玉花
    所投保之保險契約無任何金額可資扣押而聲明異議（見同上
    卷第16頁），執行法院依強制執行法第120條第1項通知相對
    人關於抗告人聲明異議之事實，相對人認抗告人異議不實，
    依強制執行法第120條第2項規定向執行法院提出起訴之證明
    ，有原法院108年度司執戊字第71553號卷宗可稽。
　㈡相對人因抗告人上開聲明異議，向原法院起訴請求確認周陳
    玉花對抗告人就系爭保險契約有保單價值準備金債權存在。
    原法院於審理後以系爭確定判決認為：解約金之實質基礎即
    為保單價值準備金，若保險契約因故提前終止，則保險人應
    以解約金或保單價值準備金的名義，給付予要保人，是要保
    人請求返還解約金的權利，要屬一確定債權；又要保人終止
    人壽保險契約之權，既無任何法律規定其為專屬權，依其權
    利之性質，亦無解釋為具有專屬性之必要，在符合民法第24
    2條本文要件下，自得由要保人之債權人代位行使，而無該
    條但書之適用；是保單價值準備金及解約金為要保人對於保
    險人確定享有之財產上請求權，不具專屬性，亦非附停止條
    件之債權，得為強制執行之標的，亦可由執行法院代位要保
    人即債務人向保險公司終止保險契約後取回；相對人主張就
    周陳玉花為要保人之系爭保險契約，在保險契約尚未終止前
    ，周陳玉花對富邦人壽有保單價值準備金之確定債權存在，
    且適於為強制執行之標的等情，要屬可採；而確認周陳玉花
    對抗告人於108年7月22日就系爭保險契約具有保單價值準備
    金新臺幣（下同）23萬5,025元債權存在，有系爭確定判決
    在卷可稽（見原法院109年度司執字第32191號卷第5至8頁）
    。可知系爭確定判決除確認周陳玉花對抗告人系爭保險契約
    具有保單價值準備金債權存在之外，並認為執行法院得以系
    爭換價命令終止系爭保險契約。
　㈢相對人取得系爭確定判決後，於109年3月24日向執行法院陳
    報其與抗告人間確認保單價值準備金債權存在事件業已確定
    ，聲請依強制執行法第115條第2項規定核發收取命令或支付
    轉給命令，經原法院重分新案號以109年度司執字第32191號
    續行處理，執行法院於同年5月24日核發0000000扣押命令（
    嗣於同年6月9日更正)，禁止周陳玉花收取對抗告人依保險
    契約現存之保單價值準備金23萬5,025元債權或為其他處分
    ，抗告人亦不得對周陳玉花清償（見109年度司執字第32191
    號卷第21至22頁、第27頁）。抗告人雖於同年6月3日聲明異
    議，異議理由為保單價值準備金屬保險人之資產、非要保人
    對保險人享有之具體債權等語（見109年度司執字第32191號
    卷第26頁），然此異議事由，為系爭確定判決所不採。系爭
    確定判決已確認周陳玉花對抗告人就系爭保險契約具有保單
    價值準備金債權存在之外，並認為執行法院得以系爭換價命
    令終止系爭保險契約，則抗告人不得再爭執，故執行法院無
    依強制執行法第120條第1項規定通知相對人之必要，得繼續
    執行。抗告人主張其就0000000扣押命令聲明異議，執行法
    院應依強制執行法第120條第1項規定通知相對人，俾其決定
    是否對抗告人之聲明異議提起訴訟云云，並不足採。
　㈣債務人對於第三人之金錢債權，經扣押後，欲使債權人之債
    權獲得清償，須為換價之處分，究以何種命令為適當，因事
    件之各別情況而異，應賦予法院適當之裁量權。執行法院為
    達執行效果，於換價目的所必要之範圍內，得行使債務人（
    要保人）保險契約終止權，使該解約金債權得以即時行使，
    並由保險人將應給付債務人之解約金向執行法院為支付後，
    轉給債權人，或逕以命令許債權人收取（參見司法院編訂之
    「法院辦理民事執行實務參考手冊(下)」108年12月版第582
    至583頁，見本院卷第181、183頁），可知執行法院於換價
    目的之必要範圍内，得終止保險契約，使解約金債權得以即
    時行使，並發支付轉給命令或收取命令。周陳玉花對抗告人
    之系爭保險契約準備金債權，在該保險契約期滿或保險事故
    發生前，需經由終止保險契約後轉換成解約金，方能實現。
    執行法院審酌上情，因而立於債務人地位終止契約，並進行
    換價程序，核發系爭換價命令通知抗告人終止系爭保險契約
    後，將解約金向執行法院支付轉給相對人（見原法院109年
    度司執字第32191號卷第38頁），並無不當。抗告人主張執
    行法院以換價命令終止系爭保險契約之執行方法錯誤云云（
    見本院卷第14頁），並不足採。
　㈤執行法院以系爭換價命令終止系爭保險契約，命抗告人將解
    約金向法院支付轉給相對人，抗告人異議，乃係依強制執行
    法第12條對執行方法聲明異議，非屬同法第119條第1項聲明
    異議，抗告人主張依同法第119條第1項聲明異議部分（見原
    法院109年度司執字第32191號卷第48頁反面），容有誤會。
　㈥綜上，執行法院得以系爭換價命令終止系爭保險契約，命抗
    告人將解約金向執行法院支付轉給相對人。原法院以司法事
    務官駁回抗告人之異議並無違誤為由，裁定駁回抗告人之異
    議，於法自無不合。抗告意旨指摘原裁定及司法事務官之處
    分不當，求予廢棄並撤銷系爭換價命令，為無理由。　
據上論結，本件抗告為無理由，爰裁定如主文。
中　　華　　民　　國　　110 　年　　3 　　月　　25　　日
                  民事第十八庭  
                      審判長法  官  黃明發
                            法  官  林政佑
                            法  官  周美雲

正本係照原本作成。
不得再抗告。
中　　華　　民　　國　　110 　年　　3 　　月　　25　　日

　　　　　　　　　　　　　　書記官  呂  筑